【裁判字號】    97,易,793
【裁判日期】    970903
【裁判案由】    侵占等
【裁判全文】
臺灣板橋地方法院刑事判決               97年度易字第793號
公  訴  人  臺灣板橋地方法院檢察署檢察官
被      告  甲○○
上列被告因侵占等案件，經檢察官提起公訴（97年度偵字第1411
號），本院判決如下：
    主  文
甲○○意圖為自己不法之所有，而侵占對於業務上所持有之物，
處有期徒刑捌月，減為有期徒刑肆月，如易科罰金，以銀元佰
元折算壹日。
    事  實
一、甲○○原係址設臺北市○○路二○二巷五號一樓公理管理顧
    問有限公司（下稱公理公司）之業務人員，負責代客戶向金
    融機構申辦個人信用貸款及開立核貸帳戶等業務，為從事業
    務之人。其於民國九十二年初，在桃園縣中壢市某處招攬上
    開業務時，受乙○○委託以金融機構核貸金額百分之三為代
    價，代乙○○向板信商業銀行後埔分行（下稱板信商銀）辦
    理申請信用保險消費性貸款及在該行申設撥款帳戶等事宜。
    迨甲○○接獲板信商銀通知業於九十二年五月二十六日核准
    上開信用貸款新臺幣（下同）六十萬元，於同年月三十日至
    該行代辦申設00000000000000號撥款帳戶，
    並於同日完成撥款手續後，代為領取該帳戶之存摺、密碼、
    金融卡。其後甲○○竟萌生為自己不法所有之犯意，將所代
    領之前揭存摺、密碼、金融卡等物品，易持有為所有而侵占
    入己，並自九十二年六月二日起至同年六月三十日止連續未
    經乙○○授權，在臺北縣各地持上開金融卡向自動付款設備
    ，輸入上開密碼，以此不正方法使板信商銀自動付款設備辨
    識系統對真正持卡人之識別陷於錯誤，誤信為乙○○親自或
    授權操作，將上開帳戶內之款項共五十五萬六千元予以提領
    或轉出供作已用。嗣乙○○於九十五年五月十日因辦理房屋
    貸款，經中央信託局告知尚有貸款未清，始知上情，並報警
    處理而循線查獲。
二、案經乙○○訴由臺北縣政府警察局板橋分局報請臺灣板橋地
    方法院檢察署檢察官偵查起訴。
    理  由
一、本件認定事實所引用之卷證資料，並無證據證明係公務員違
    背法定程序所取得，且檢察官、被告於本院準備程序及審判
    期日時均表示無意見而不予爭執，且迄至言詞辯論終結前亦
    未再聲明異議，依刑事訴訟法第一百五十九條之五第一項之
    規定及第一百五十八條之四反面解釋，本件認定事實所引用
    之證據縱屬傳聞證據，亦均有證據能力。
二、訊據被告甲○○固坦承於前揭時地受告訴人乙○○委託向板
    信商銀申辦貸款，並於代領上開撥款帳戶存摺、密碼、金融
    卡等物後，連續提領、轉出核貸款項自用等情不諱，惟矢口
    否認有何侵占對於業務上持有之物、以不正方法自自動付款
    設備取得他人之物等犯行，辯稱：因告訴人申辦貸款後向伊
    表示暫無用款需求，經告訴人同意將貸得金額借予伊使用云
    云。惟查：
（一）被告為告訴人代辦前揭貸款及申設撥款帳戶等事宜，嗣於
      板信商銀核撥六十萬元貸款至前揭撥款帳戶後，由被告代
      領上開帳戶存摺、金融卡、密碼，並自九十二年六月二日
      至同年月三十日止連續以所代領之帳戶金融卡、密碼，轉
      出或領取帳戶內款項五十五萬六千元之事實，業據被告自
      承在卷，並經證人即告訴人於歷次偵、審時證述明確，且
      有板信商業銀行消費性信用貸款合約書、上開帳戶存摺存
      款開戶申請書、活儲存款交易對帳單、信用保險消費性貸
      款批覆書、委託代辦契約、財團法人金融聯合徵信中心授
      信、還款紀錄與保證資訊影本、板信商銀作業部九十五年
      十一月九日板信作業字第○九五八○七一三五一號函各一
      份附卷足稽（見九十五度偵字第二四四二三號第十四頁至
      第二十頁、第五十七頁至第六十六頁、第六十八頁至第七
      十一頁）。
（二）依證人丁○○於偵查中所證稱：「（問：銀行是否可能將
      客戶之存摺、金融卡交給代辦公司業務員？）每個經辦作
      法不同。」及證人丙○○於本院審理中證述：客戶之存摺
      、金融卡要本人領取，不能交給業務人員，但實際上是否
      可能由業務人員代客戶領取，公司管不到等語，可知板信
      商銀、公理公司固規定客戶之存摺、金融卡、密碼等物須
      由銀行通知客戶本人前來領取或以郵寄方式寄送客戶處，
      不得由代辦之業務人員代領，然實際作業情形，公理公司
      無從管理，銀行經辦方式亦因人而異。又被告於本院審理
      中，亦自承代領本件撥款帳戶之存摺、金融卡、密碼，且
      未將代領之事告知告訴人，則證人即告訴人於警、偵訊及
      本院審理時所證稱未接獲銀行通知核貸結果，亦未領得上
      開帳戶存摺、金融卡、密碼等情，尚非無稽。
（三）被告就取得告訴人同意將上開帳戶、貸款交由被告使用之
      過程，先於檢察官偵訊時供稱：告訴人與伊是軍中學長、
      學弟關係，為被害人申辦貸款時，就有跟被害人說是幫伊
      作業績，錢貸下來是給伊用，伊會幫告訴人還貸款，告訴
      人即同意云云，嗣於本院審理時則改稱：「（問：乙○○
      是何時同意你用他的款項？）應該是銀行撥款的同一天，
      銀行先通知他，問他是否同意撥款，他同意，之後銀行就
      撥款，我就去領存摺及提款卡。」云云，嗣又翻稱：銀行
      核貸後先通知本人，之後又照會公理公司說乙○○本人不
      需要使用這筆貸款，在伊的要求下，告訴人同意伊使用該
      筆貸款，伊再通知銀行，請銀行通知告訴人核貸之事云云
      ，前後供述不一，相互歧異，已難遽信。此外，被告與告
      訴人互不相識，二人關係至為淺薄，因告訴人自身有用款
      需求，始約定以貸款金額百分之三為代價委任被告所任職
      之公理公司代向板信商銀辦理貸款等情，業經證人即告訴
      人於本院審理中具結證述明確，告訴人自無理由於銀行核
      撥貸款後，在被告未提供任何擔保或書立借貸契約之情形
      下，任由被告無償使用以告訴人名義申設之帳戶及貸得款
      項，而由告訴人自負金融帳戶遭人濫用及清償貸款之責。
      凡此均見被告前揭所辯，純屬事後卸責之詞，不足採信。
三、從而，本件事證，已臻明確，被告犯行堪以認定，應依法論
    科。
四、查被告行為後，刑法業經修正並自九十五年七月一日施行。
    按行為後法律有變更者，適用行為時之法律，但行為後之法
    律有利於行為人者，適用最有利於行為人之法律，現行刑法
    第二條第一項訂有明文。以本次刑法修正之比較新舊法，應
    就罪刑有關之共犯、未遂犯、想像競合犯、牽連犯、連續犯
    、結合犯，以及累犯加重、自首減輕暨其他法定加減原因（
    如身分加減）與加減例等一切情形，綜其全部罪刑之結果而
    為比較，最高法院九十五年五月二十三日九十五年第八次刑
    事庭會議決議可資參照。茲比較說明如下：
（一）刑法分則編各罪所定罰金之貨幣單位原為銀元，且依修正
      前刑法第三十三條第五款規定，罰金刑為一銀元以上，而
      有關罰金倍數之調整及銀元與新臺幣之折算標準，則定有
      「罰金罰鍰提高標準條例」及「現行法規所定貨幣單位折
      算新臺幣條例」，除罰金以一銀元折算三元新臺幣外，並
      將七十二年六月二十六日以前修正之刑法部分條文罰金數
      額提高十倍，其後修正者則不再提高倍數；嗣修正後刑法
      第三十三條第五款則將罰金刑提高為新臺幣一千元以上，
      並以百元計算之，且因刑法第三十三條第五款所定罰金貨
      幣單位既已改為新臺幣，刑法分則編各罪所定罰金之貨幣
      單位亦應配合修正為新臺幣，且考量刑法修正施行後，不
      再適用「現行法規所定貨幣單位折算新臺幣條例」，為使
      刑法分則編各罪所定罰金之最高數額與刑法修正前趨於一
      致，爰增訂刑法施行法第一條之一規定，將刑法分則編各
      罪所定罰金之貨幣單位均改為新臺幣，並將七十二年六月
      二十六日以前修正之刑法部分條文罰金數額提高為三十倍
      ，其後修正者則提高為三倍。是以刑法分則編各罪所定罰
      金刑之最高數額，於上開規定修正後仍屬一致，並無不同
      ；但其罰金刑之最低數額，則比修正前提高，從而自以修
      正前之規定較為有利。
（二）刑法第五十六條連續犯之規定，新法修正已修正刪除，是
      於新法修正施行後，被告之數犯罪行為，即須分論併罰。
      此刪除雖非犯罪構成要件之變更，但顯已影響行為人刑罰
      之法律效果，自屬法律有變更，依修正後刑法第二條第一
      項規定，比較新、舊法結果，仍應適用較有利於被告之行
      為時法律即舊法論以連續犯。
（三）修正後刑法第五十五條規定，業已廢除牽連犯之規定。故
      犯一罪而其方法或結果之行為犯他罪名者，依修正前刑法
      第五十五條後段規定，認屬牽連犯，應從一重處斷；但依
      修正後刑法第五十五條規定，則已無牽連犯可資適用，即
      應將各該犯行以數罪併合處罰。是以適用修正前關於牽連
      犯之規定，自係較為有利。
（四）綜合上述各條文修正前、後之比較，爰依整體比較結果，
      適用被告行為時之法律，即修正前刑法之相關規定，予以
      論處。
五、查被告以為他人代辦信用貸款而抽取佣金為業務，為從事業
    務之人，其將代領得告訴人之撥款帳戶存摺、金融卡、密碼
    等物易持有為所有，並由自動付款設備輸入密碼，將告訴人
    帳戶內之款項予以提領或轉出供己花用，核其所為，係犯刑
    法第三百三十六條第二項之業務侵占罪及刑法第三百三十九
    條之二第一項之以不正方法由自動付款設備取得他人之物罪
    （公訴意旨業已敘及被告提領告訴人帳戶內款項之行為，惟
    漏引刑法第三百三十九條之二第一項之以不正方法由自動付
    款設備取得他人之物罪罪名，業經本院當庭告知被告此一罪
    名在卷，又刑法上之背信罪，為一般的違背任務之犯罪，如
    其違背任務係圖為自己不法之所有，已達於侵占之程度，應
    從侵占罪處斷，公訴意旨認被告所為尚涉犯背信罪，容有誤
    解，併此敘明）。另被告多次以不正方式由自動付款設備取
    得他人之物之犯行，時間緊接、所犯係構成要件相同之罪名
    ，顯係基於概括犯意為之，應依修正前刑法第五十六條論以
    一罪，並加重其刑。又被告所犯上開二罪間，有方法、結果
    之牽連犯關係，應依修正前刑法第五十五條後段，從一重之
    業務侵占罪處斷。爰審酌被告並無前科，有臺灣高等法院被
    告前案紀錄表一份在卷足憑，因貪圖一己之私利，利用代人
    辦理貸款之機會，而為本件犯罪之動機、目的、手段、所侵
    占之金額為五十五萬六千元，所生危害非輕，兼衡其業已清
    償上開貸款，此有板信商銀九十七年二月二十九日放款繳息
    收據一份在卷可稽，及其犯後否認犯行，且未與告訴人達成
    和解等一切情狀，量處如主文所示之刑，以示懲儆。又被告
    前揭犯罪時間在中華民國九十六年四月二十四日以前，合於
    減刑條件，應依中華民國九十六年罪犯減刑條例第二條第一
    項第三款，減其刑期二分之一，並依修正前刑法第四十一條
    第一項前段及修正前罰金罰鍰提高標準條例第二條之規定諭
    知易科罰金之折算標準（按修正前刑法第四十一條第一項前
    段係規定：「犯最重本刑為五年以下有期徒刑以下之刑之罪
    ，而受六個月以下有期徒刑或拘役之宣告，因身體、教育、
    職業、家庭之關係或其他正當事由，執行顯有困難者，得以
    一元以上三元以下折算一日，易科罰金。」又被告行為時之
    易科罰金折算標準，修正前罰金罰鍰提高標準條例第二條〈
    現已刪除〉係規定就其原定數額提高為一百倍折算一日，則
    本件被告行為時之易科罰金折算標準，應以銀元三百元折算
    一日，經折算為新臺幣後，應以新臺幣九百元折算為一日；
    惟修正後則規定：「犯最重本刑為五年以下有期徒刑以下之
    刑之罪，而受六個月以下有期徒刑或拘役之宣告者，得以新
    臺幣一千元、二千元或三千元折算一日，易科罰金。」是修
    正後之規定並非有利於被告，依刑法第二條第一項前段，應
    依被告行為時之修正前規定，諭知易科罰金之折算標準）。
據上論斷，應依刑事訴訟法第二百九十九條第一項前段，刑法第
二條第一項前段、刑法第五十六條（修正前）、第三百三十六條
第二項、第三百三十九條之二第一項、第五十五條後段（修正前
），刑法施行法第一條之一，中華民國九十六年罪犯減刑條例第
二條第一項第三款、第七條、第九條，罰金罰鍰提高標準條例第
一條前段、修正前罰金罰鍰提高標準條例第二條，判決如主文。
本案經檢察官謝岳龍到庭執行職務。
中    華    民    國    97    年    9     月    3     日
                刑事第十二庭  審判長法  官  陳  鴻  清
                                    法  官  朱  嘉  川
                                    法  官  劉  安  榕
上列正本證明與原本無異
如不服本判決，應於判決送達後10日內敘明上訴理由，向本院提
出上訴狀（應附繕本），上訴於臺灣高等法院。
                                    書記官  陳  盈  真
中    華    民    國    97    年    9     月    9     日
附錄本案論罪科刑法條全文：
刑法第336條
對於公務上或因公益所持有之物，犯前條第1 項之罪者，處1 年
以上7 年以下有期徒刑，得併科5 千元以下罰金。
對於業務上所持有之物，犯前條第1 項之罪者，處6 月以上5 年
以下有期徒刑，得併科3 千元以下罰金。
前二項之未遂犯罰之。
刑法第339條之2
意圖為自己或第三人不法之所有，以不正方法由自動付款設備取
得他人之物者，處3 年以下有期徒刑、拘役或1 萬元以下罰金。
以前項方法得財產上不法之利益或使第三人得之者，亦同。


司法院資訊處製作；財團法人民間司法改革基金會備份。
